【裁判字號】    99,抗,750
【裁判日期】    990706
【裁判案由】    聲明異議
【裁判全文】
臺灣高等法院刑事裁定                   99年度抗字第750號
抗  告  人    甲○○
即 異議 人
受  刑  人    乙○○
上列抗告人即異議人因受刑人犯詐欺案件，不服臺灣板橋地方法
院中華民國九十九年五月卅一日駁回聲請異議裁定（九十九年度
聲字第一九三八號），提起抗告，本院裁定如下：
    主  文
抗告駁回。
    理  由
一、本件原聲明異議及裁定如裁定書所載（如附件）。
二、抗告人即受刑人配偶抗告意旨略以：受刑人乙○○於九十二
    年間遭判處徒刑六月，並得易科罰金，則依刑法第四十一條
    規定，因身體、教育或職業、家庭之關係或其他正當事由，
    且執行顯有困難之情形時，檢察官應予以詳酌而為准予易科
    罰金，本件受刑人及配偶均不過三十一歲，二名幼子均尚嗷
    嗷待哺，抗告人一介初入社會之男子何能替代照顧，原裁定
    徒謂其已有能力，疏未了解抗告人尚須出外工作，無法分身
    ，且實未衡量夫妻各別人性價值，以此「死不在貧道」之誤
    念，毫無可採，尤以可申請社會救濟乙節更屬可議，本可安
    寧皆大歡喜之事，卻因法官及檢察官之一時好惡喜怒而動用
    社會救助資源，誠難令人苟同，受刑人乙○○本係女流之倍
    ，徒因其父親之拖累而誤觸法網，由無其他不良紀錄，當無
    苛責應入監執行之必要，原裁定未感同身受，盼予撤銷，准
    予易科罰金或另為適當之裁量。
三、按「受刑人或其法定代理人或配偶以檢察官執行之指揮為不
    當者，得向諭知該裁判之法院聲明異議」，刑事訴訟法第四
    百八十四條固定有明文。又刑法業於民國九十四年二月二日
    修正公布，九十五年七月一日起施行，修正前刑法第四十一
    條第一項規定：「犯最重本刑為五年以下有期徒刑以下之刑
    之罪，而受六個月以下有期徒刑或拘役之宣告，因身體、教
    育、職業、家庭之關係或其他正當事由，執行顯有困難者，
    得以一元以上三元以下折算一日，易科罰金。但確因不執行
    所宣告之刑，難收矯正之效，或難以維持法秩序者，不在此
    限」；修正後同條項則規定：「犯最重本刑為五年以下有期
    徒刑以下之刑之罪，而受六個月以下有期徒刑或拘役之宣告
    者，得以新臺幣一千元、二千元或三千元折算一日，易科罰
    金。但確因不執行所宣告之刑，難收矯正之效，或難以維持
    法秩序者，不在此限」。此一法律變更，對確定判決主文之
    刑罰權內容不生影響，應純屬執行事項，自無刑法第二條第
    一項新舊法比較問題，於修正後應逕行適用新法規定（法務
    部九十五年六月廿八日法檢字第0950802827號函釋意旨參照
    ）。惟有期徒刑或拘役得易科罰金之案件，法院所諭知者，
    僅係易科罰金之折算標準而已，至於是否准予易科罰金，乃
    賦予執行檢察官依個案依前開法律規定裁量之權能，亦即執
    行檢察官得考量受刑人如不接受有期徒刑或拘役之執行，是
    否難收矯正之效，或難以維持法秩序，以作為其裁量是否准
    予易科罰金之憑據，非謂受刑人一有身體、教育、職業、家
    庭等諸項事由或暫時無法執行，執行檢察官即必然應准予易
    科罰金，其理自不待言。
四、經查：受刑人乙○○因詐欺等案件，經原審法院以連續幫助
    詐欺取財罪，判處有期徒刑一年，減為有期徒刑六月；又共
    同連續填製不實會計憑證，處有期徒刑十月，減為有期徒刑
    五月；定應執行有期徒刑十月，並諭知如易科罰金，以三百
    三元折算一日確定在案。執行檢察官以「受刑人與許應時自
    八十九年年底起至九十一年十一月止，共組販賣人頭支票及
    統一發票集團，販賣人頭支票及不實之統一發票，予個人及
    公司行號，紊亂社會秩序甚鉅，且因此種犯罪方式極難查緝
    ，所犯所得甚豐，如使受刑人得以易科罰金，無異積極鼓勵
    受刑人以此種方式犯罪，復參受刑人於犯後猶飾詞狡辯，如
    不發監執行所宣告之刑，難以收矯正之效，及難以維持法秩
    序」等事由，未准其易科罰金之聲請，此有臺灣板橋地方法
    院檢察署九十九年度執字第九七八號檢察官命令一紙在卷可
    憑（原審卷第八五頁）。經核執行檢察官以上揭理由否准受
    刑人易科罰金之聲請，於法尚無逾越法律授權、專斷等濫用
    權力之情事而不當。
五、綜上所述，原審法院除認執行檢察官因認本案受刑人所處之
    有期徒刑，如准予易科罰金，非但難收矯正之效，且難以維
    持法秩序，因此駁回受刑人易科罰金之聲請，核無不當。另
    亦審酌抗告人之配偶甲○○已係成年人，應有照顧子女能力
    ，且尚有社會救助機制，尚不得執之即謂檢察官指揮有何違
    法，乃裁定駁回聲明異議，於法堪稱妥適。至抗告人猶執其
    初入社會，無力替代照顧家中二嗷嗷待哺幼子等因素，原已
    與本件前應審酌事項無涉。且受刑人入監服刑，勢必影響家
    庭其他成員，此乃受刑人因犯罪所須支付之代價，況核其二
    子分別為九十一年及九十三年一月出生，此有抗告人提出戶
    口名簿影本一件在卷可按（原審卷第七三頁），既均已離強
    褓，要無嚴重影響致受刑人有執行困難情事。抗告人甚以
    法官及檢察官僅因一時好惡而未感同身受等語恣意指摘，實
    無足取。綜上，原審法院認事用法尚無不當，本件抗告為無
    理由，應予駁回。
六、據上論結，應依刑事訴訟法第四百十二條，裁定如主文。
中    華    民    國   九十九   年   七   月    六    日
                  刑事第四庭審判長法  官  陳筱珮
                                  法  官  孫惠琳
                                  法  官  陳玉雲
以上正本證明與原本無異。
不得再抗告。
                                  書記官  陳思云
中    華    民    國    99    年    7     月    9     日
附件：
臺灣板橋地方法院刑事裁定              99年度聲字第1938號
聲明人  即
受刑人配偶  甲○○  男  31歲（民國○○年○月○○日生）
                    身分證統一編號：Ｚ000000000號
                    住臺北縣中和市○○路145巷9弄10號4樓
被      告  乙○○  女  31歲（民國○○年○月○○日生）
                    身分證統一編號：Ｚ000000000號
                    住福建省金門縣金沙鎮三山里山后85號
                    居臺北縣中和市○○路145巷9弄10號4樓
                    （現於臺灣臺北監獄臺北分監執行中）
上列聲明人因受刑人詐欺等案件，以臺灣板橋地方法院檢察署檢
察官九十九年度執字第九七八號執行指揮為不當，向本院聲明異
議，本院裁定如下：
    主  文
異議駁回。
    理  由
一、聲明異議意旨略以：受刑人乙○○因詐欺等案件，經本院以
    九十二年度訴字第二三五０號判處應執行有期徒刑十月，如
    易科罰金，以銀元三百元即新臺幣九百元折算一日確定。惟
    刑法第四十一條之適用，應以得易科罰金為原則，僅在「確
    因不執行所宣告之刑，難收矯正之效，或難以維持法秩序者
    」之例外情況下，始得不准易科罰金。本件原判決既已審酌
    受刑人乙○○無前科，且非首謀，參與程度不深等情狀，讓
    受刑人受得易科罰金之刑罰，復無具體事證可資認定受刑人
    有不得易科罰金，必須入監執行始能矯正其反社會性格及維
    持法秩序之情形，原指揮執行之檢察官就法院量刑已審酌事
    項，重為審酌，自有失當。又刑法第四十一條第二項關於易
    服社會勞動之規定，乃立法者有意以勞動或服務作為刑罰作
    為刑罰之替代措施，以防短期自由刑所生之流弊，從而本件
    是否有此替代措施之適用，原指揮執行檢察官對此亦未併予
    審酌，實有未當。此外，受刑人尚育有兩名幼子，一為國小
    二年級，一為幼稚園小班，亟需受刑人之照料、關心、教導
    ，受刑人入獄後，家庭天倫頓失依靠，所生影響匪淺，檢察
    官未依比例原則，詳加審酌受刑人因短期自由刑之執行對其
    家庭狀況所衍生之負面效益，遽為不准受刑人易科罰金之命
    令，自不足以招折服，爰依法聲明異議，請求撤銷該不當之
    執行云云。
二、按受刑人或其法定代理人或配偶以檢察官執行之指揮為不當
    者，得向諭知該裁判之法院聲明異議，刑事訴訟法第四百八
    十四條定有明文。次按修正前刑法第四十一條第一項固規定
    ：「犯最重本刑五年以下有期徒刑以下之刑之罪，而受六個
    月以下有期徒刑或拘役之宣告，因身體、教育、職業或家庭
    之關係或其他正當事由，執行顯有困難者，得以（銀元）一
    元以上三元以下折算一日，易科罰金」，惟檢察官尚需考量
    本項但書規定：「但確因不執行所宣告之刑，難收矯正之效
    ，或難以維持法秩序者」之情形，以決定是否准許受刑人易
    科罰金。是受刑人得否依本規定易科罰金，仍屬檢察官之職
    權，非謂一經判決宣告易科罰金之標準，檢察官即應為易科
    罰金之處分。且上開法條所稱之「難收矯正之效」及「難以
    維持法秩序」，均屬不確定法律概念，此乃係立法者賦予執
    行者能依具體個案，考量犯罪所造成法秩序等公益之危害大
    小、施以自由刑避免受刑人再犯之效果高低等因素，據以審
    酌得否准予易科罰金，亦即，此乃執行者所為關於自由刑一
    般預防（維持法秩序）與特別預防（有效矯治受刑人使其回
    歸社會）目的之衡平裁量，非謂僅因受刑人個人家庭、生活
    處遇值得同情即應予以准許；且法律賦予執行檢察官此項裁
    量權，僅在發生違法裁量或有裁量瑕疵時，法院始有介入審
    查之必要。
三、經查：
（一）聲明人之妻即受刑人乙○○因詐欺等案件，經本院以九十
      二年度訴字第二三五０號判決判處犯連續幫助詐欺取財罪
      ，處有期徒刑一年，減為有期徒刑六月，如易科罰金，以
      銀元三百元即新臺幣九百元折算一日；又共同連續填製不
      實會計憑證，處有期徒刑十月，減為有期徒刑五月，如易
      科罰金，以銀元三百元即新臺幣九百元折算一日，並定應
      執行有期徒刑十月，如易科罰金，以銀元三百元即新臺幣
      九百元折算一日確定。受刑人經傳喚於民國九十九年二月
      十日到案，並自該日起入監執行上開有期徒刑，現仍在監
      執行中等節，業經本院調閱臺灣板橋地方法院檢察署九十
      九年度執字第九七八號執行卷宗查閱無訛，並有上開刑事
      判決書及臺灣板橋地方法院檢察署檢察官執行指揮書各一
      份附卷可稽。
（二）本件受刑人行為後，刑法第四十一條第一項關於易科罰金
      之規定已經修正公布，並自九十五年七月一日施行。經比
      較新舊法，雖舊法就易科罰金之折算標準，經以罰金罰鍰
      提高標準條例第一條前段之規定提高一百倍之後為銀元一
      百元以上三百元以下（即新臺幣三百元以上九百元以下）
      折算一日，較新法折算標準為新臺幣一千元、二千元或三
      千元折算一日有利於被告。但關於得否易科罰金之法定要
      件，新舊法均有「確因不執行所宣告之刑，難收矯正之效
      ，或難以維持法秩序」不得准予易科罰金之規定外，舊法
      另須符合「因身體、教育、職業、家庭之關係或其他正當
      事由，執行顯有困難」之要件始得易科罰金之規定。故就
      是否准予易科罰金而言，應以新法較有利於受刑人。又本
      件受刑人所犯上開案件，依修正前刑法第四十一條第一項
      之規定，固屬得易科罰金之案件，惟易科罰金乃易刑處分
      ，其應否准許，依刑事訴訟法第四百五十七條之規定，須
      由檢察官就准予受刑人易科罰金，有無「確因不執行所宣
      告之刑，難收矯正之效，或難以維持法秩序」情況查明認
      定並指揮執行之。
（三）本件受刑人乙○○於本件到案執行時，於執行檢察官訊問
      時聲請易科罰金，經臺灣板橋地方法院檢察署執行檢察官
      審酌受刑人與許應時自八十九年年底起至九十一年十一月
      止，共組販賣人頭支票及統一發票集團，販賣人頭支票及
      不實之統一發票，予個人及公司行號，紊亂社會秩序甚鉅
      ，且因此種犯罪方式極難查緝，犯罪所得甚豐，復參受刑
      人於犯後猶飾詰狡辯，如不發監執行所宣告之刑，難以收
      矯正之效，並難以維持法秩序，遂不准予易科罰金，亦有
      九十九年二月十日臺灣板橋地方法院檢察署檢察官九十九
      年度執字第九七八號命令一份附卷可稽。從而，執行檢察
      官駁回受刑人易科罰金之聲請，尚難謂於法不合。
（四）本案確定判決主文固有「如易科罰金，以銀元參佰元即新
      臺幣玖佰元折算壹日」之諭知，但此與檢察官於執行時是
      否准許如易科罰金仍屬二事，非謂確定判決有易科罰金之
      諭知，執行檢察官即不問具體犯罪情事一概准許易科罰金
      ，而執行檢察官審酌是否准予易科罰金，當就受刑人所為
      犯行加以審酌，與法院量刑所為之審酌事項若屬相同亦屬
      事理之常，豈有「雙重評價」之瑕疵可言？再者，本院九
      十二年度訴字第二三五０號判決原係量處受刑人有期一年
      、十月（非屬得易科罰金之刑），僅因受刑人之犯行符合
      中華民國九十六年罪犯減刑條例之規定而得予各減為有期
      徒刑六月、五月，並定應執行有期徒刑十月，且依法諭知
      如易科罰金之折算標準，是其與非經減刑即屬得易科罰金
      之受刑人，就其惡性輕重及是否准予易科罰金之考量，自
      應有所不同。
（五）又按比例原則固為刑事訴訟法強制處分之指導原則，是所
      採取之方法應有助於目的之達成，本件受刑人幫助詐欺取
      財、幫助逃漏稅捐之金額甚高，則准予易科罰金是否能收
      矯正之效，已屬可議。且案件情節是否輕微與所採取之方
      法能否收矯正之效，本係屬二事，應就具體個案判斷，即
      便案件係屬輕微，惟仍不能以易科罰金達矯正之效，則易
      科罰金即非屬比例原則中所指之適當方法。再憲法第七條
      所謂之平等原則，並非指絕對、機械之形式上平等，而係
      保障人民在法律上地位之實質平等（司法院大法官會議釋
      字第四八五號解釋意旨）。是以檢察官就具體個案審酌應
      否准予易科罰金，係以過往之經驗累積而成具體之判斷標
      準，以落實人民在法律上地位之實質平等，若謂所量處之
      刑度只要符合刑法第四十一條第一項前段准予易科罰金之
      要件，皆須准許易科罰金，自與前述憲法上平等原則之內
      涵有違。
（六）至聲請人以受刑人尚有兩名幼子亟需受刑人照料為由，不
      宜入監執行云云。然查聲請人甲○○即受刑人之夫係六十
      八年出生，為成年人，此有聲請人提出之戶籍謄本影本一
      紙在卷可稽，堪認其應有照顧未成年子女之能力，且受刑
      人之親人若符合社會救助申請條件，亦可由相關主管機構
      介入安置與扶助，無須受刑人親力為之，此無礙於執行檢
      察官對是否「因不執行所宣告之刑，難收矯正之效，或難
      以維持法秩序」之認定，自不得執之而謂執行檢察官指揮
      將受刑人發監執行有何違法或不當，併此敘明。
四、綜上所述，受刑人既有前述倘不執行所宣告之刑，則難收矯
    正之效及難以維持法秩序之情形，且無執行顯有困難之情形
    ，揆諸前揭說明，臺灣板橋地方法院檢察署檢察官所為駁回
    聲請人易科罰金之聲請，即無不當。聲明人以檢察官執行指
    揮之命令不當，聲明異議，為無理由，應予駁回。
據上論斷，應依刑事訴訟法第四百八十六條，裁定如主文。
中    華    民    國    99    年    5     月    31    日
                        刑事第五庭  法  官  鄭水銓
上列正本證明與原本無異。
如不服本裁定，應於裁定送達後五日內敘明抗告理由，向本院提
出抗告狀。
                                    書記官  許清秋
中    華    民    國    99    年    5     月    31    日

司法院資訊處製作；財團法人民間司法改革基金會備份。
